臺灣臺北地方法院民事判決
110年度重訴字第797號
原      告  羅國楨  

被      告  羅國煌  
上列當事人間請求分割共有物事件，本院於民國111年9月7日言
詞辯論終結，判決如下：
    主  文
兩造公同共有如附表所示不動產，附表1所示不動產，分歸原告
取得；附表2所示不動產，分歸被告取得。
原告應補償被告新臺幣壹仟壹佰肆拾參萬壹仟玖佰陸拾元。
訴訟費用由被告負擔二分之一，餘由原告負擔。
    事實及理由
一、原告主張：兩造為兄弟，如附表1、2所示不動產（下分稱附
    表1不動產、附表2不動產，合稱系爭不動產）為兩造因繼承
    而公同共有，因附表1、2不動產分別為原告、被告賴以居住
    之房產，兩造間就系爭不動產若持續共有狀態，易起紛爭，
    而系爭不動產並無不能分割之約定，亦無法律限制分割之規
    定，然兩造就分割方法迄未能達成協議，為此請求裁判分割
    。爰依民法第823條第1項、第824條規定提起本件訴訟，請
    求以原物方配之方式，將系爭不動產以原屋分配於現住戶，
    或抽籤決定系爭不動產所有權之歸屬，共有人不能按其應有
    部分受分配者，以金錢補償之，以民國109年8月27日為系爭
    不動產鑑價時間點等語。並聲明：兩造共有系爭不動產請准
    依原告主張之方法分割。
二、被告則以：不同意原告提出之分割方法，請求將系爭不動產
    按共有人應有部分比例2分之1分割為分別共有，應以起訴日
    即110年3月23日為系爭不動產鑑價時間點等語，資為抗辯。
    並聲明：㈠原告之訴駁回。㈡如受不利判決，願供擔保請准宣
    告免為假執行。
三、得心證之理由：
  ㈠按各共有人得隨時請求分割共有物，為民法第823條第1項前
    段所明定，此項規定，旨在消滅物之共有狀態，以利融通與
    增進經濟效益。公同共有物之分割，除法律另有規定外，準
    用關於共有物分割之規定，民法第830條第2項定有明文。又
    按共有物之分割，依共有人協議之方法行之。分割之方法不
    能協議決定，或於協議決定後因消滅時效完成經共有人拒絕
    履行者，法院得因任何共有人之請求，命為分配：一、以原
    物分配於各共有人。但各共有人均受原物之分配顯有困難者
    ，得將原物分配於部分共有人。二、原物分配顯有困難時，
    得變賣共有物，以價金分配於各共有人；或以原物之一部分
    分配於各共有人，他部分變賣，以價金分配於各共有人。以
    原物為分配時，如共有人中有未受分配，或不能按其應有部
    分受分配者，得以金錢補償之。以原物為分配時，因共有人
    之利益或其他必要情形，得就共有物之一部分仍維持共有。
    民法第824條第1至4項亦定有明文。查系爭不動產為兩造公
    同共有，為兩造所不爭執，並有系爭不動產登記謄本在卷可
    憑（見北司調字卷第11至17頁），又系爭不動產，兩造並無
    不能分割之約定，復不能以協議定分割之方法，均為兩造所
    是認，則原告請求法院判決分割，自無不合，應予准許。
  ㈡復按裁判分割共有物，屬形成判決，法院定共有物之分割方
    法，固應斟酌當事人之聲明、共有物之性質、經濟效用及全
    體共有人之利益等，而本其自由裁量權為公平合理之分配，
    但並不受當事人聲明、主張或分管約定之拘束（最高法院93
    年度台上字第1797號判決意旨參照）；又分割共有物固不受
    分管契約之拘束，惟盡量依各共有人使用現況定分割方法，
    以維持現狀，減少共有人所受損害（最高法院82年度台上字
    第1990號判決意旨參照）。是法院裁判分割共有物，應斟酌
    共有人之應有部分比例、各共有人之意願、土地之價值、現
    有使用狀況、經濟效用、對外通行問題、各共有人所分得之
    土地能否為適當之利用，及各共有人間有無符合公平之原則
    等因素為通盤考量，以定一適當公允之方法為分割。經查，
    附表1不動產、附表2不動產現分別由原告、被告使用，業據
    兩造分別陳報在卷，本院斟酌附表1、2不動產為公寓大廈住
    宅建物及坐落基地，倘依兩造之所有權應有部分比例為原物
    分割，則不僅建物內部難以獨立區隔為經濟利用，且因各共
    有人分得部分均有進出之需求，勢須劃出共同使用之門廳或
    走道空間，並就該空間維持共有、約定使用或其他方式之法
    律關係，將減少各共有人得有效利用之空間，且徒增法律關
    係之複雜化、減損共有物之經濟價值，故不宜採原物分配於
    各共有人之分割方式。而採原告主張之分割方案，由原告、
    被告分別單獨分配附表1、2不動產，並按共有人分配不足部
    分，以金錢補償之，既得兼顧共有人間利益之公平、發揮系
    爭不動產之經濟價值，有利系爭不動產之整體利用，亦與分
    割前之使用狀態相符，應係目前相對完整且最符合共有人利
    益之分割方案，爰採為本件分割方法。
　㈢又按以原物為分配時，如共有人中有未受分配，或不能按其
    應有部分受分配者，得以金錢補償之。民法第824條第3項定
    有明文。按共有物之分割，如依原物按應有部分之比例分配
    ，價值不相當，而須以金錢補償時，應以原物之總價值，按
    各共有人應有部分算出其價值，再與各共有人實際分得部分
    之價值相較，由分得價值較高之共有人，就其超出應有部分
    價值之差額部分，對分得價值較低之共有人全體為補償，並
    依各該短少部分之比例，定其給付金額。而訴之有無理由，
    應依事實審言詞辯論終結時之狀態決之，各共有人依原物按
    應有部分之比例分配，價值不相當，而須以金錢補償時，各
    共有人實際分得部分之價值，自應以言詞辯論終結時之狀態
    為其基準（最高法院108年台上字第60號判決可資參照）。
    查：
　⒈茲經本院囑託華晟不動產估價師事務所就附表1、2不動產之
    價格為鑑定估價，經該事務所以本件起訴日110年3月23日為
    價格日期，針對系爭不動產進行產權、一般因素（含經濟面
    、是場面、政策面）、區域因素（含近鄰地區之土地與建物
    利用情形、公共設施概況、交通運輸概況、重大公共建設、
    未來發展趨勢）、個別因素（含土地與建物個別條件、土地
    法定使用管制與其他管制事項、土地利用情況、建物維護保
    養管理現況、建物與基地及周遭環境適合性）、不動產市場
    現況及勘估標的依最有效使用情況下，以比較法及收益法評
    估價格後，最終決定附表1不動產之估價金額為新臺幣（下
    同）3,218萬1,200元，附表2不動產之估價金額為931萬7,28
    0元，有該所以111年7月15日華晟（北）字第111071501號函
    覆並檢送估價報告書在卷可稽（見本院卷第193頁及外放估
    價報告書），兩造對於估價結果均無意見（見本院卷第233
    頁），應認其鑑價方法及結果屬客觀合理而可採。　
　⒉原告雖主張應以其首次向被告為請求分割系爭不動產之時間
    即109年8月27日作為系爭不動產鑑定估價之價格日期云云。
    然被告否認該日兩造曾就分割系爭不動產一事為協商，又原
    告就本件因分割所受利益係以系爭不動產起訴時之交易價額
    為準，且起訴日交易價格亦較本件言詞辯論終結之日為近，
    因次原告此節主張，並無理由。
  ⒊從而，系爭不動產經採原告方案為分割，兩造分別分得之土
    地面積、價值與原應有部分有所差異，就不能按其應有部分
    受分配之共有人，自當以金錢補償之。本件原告所受分配之
    不動產價值大於其持分不動產價值，爰依上開估價報告書估
    價金額計算，認原告應補償被告1,143萬1,960元【計算式：
    （3,218萬1,200元+931萬7,280元）×1/2-931萬7,280元＝1,1
    43萬1,960元】。
四、綜上所述，原告請求裁判分割系爭不動產，為有理由，應予
    准許。本院審酌上情，認系爭不動產宜採原物分割，附表1
    不動產分歸由原告取得全部所有權，附表2不動產分歸由被
    告取得全部所有權，並由原告補償被告1,143萬1,960元，較
    為妥適，爰判決如主文第1、2項所示。另分割共有物之訴屬
    形成之訴，必待判決確定，此形成判決所形成之法律效果始
    發生，當事人始取得判決賦予之權利，本件性質上不宜及不
    得假執行，則被告陳明願供擔保免為假執行部份，核無必要
    ，附此敘明。
五、本件事證已臻明確，兩造其餘之攻擊或防禦方法及所提之證
    據，經本院斟酌後，認為均不足以影響本判決之結果，爰不
    逐一論述，附此敘明。
六、本件為分割共有物之訴，並已由本院為全體共有人定分割方
    法，依民事訴訟法第80條之1規定，由全體共有人依應有部
    分比例分擔訴訟費用，始為公平，爰諭知如主文第3項所示
    。
七、據上論結，本件原告之訴為有理由，爰判決如主文。　　　
中　　華　　民　　國　　111 　年　　10 　月　　14　　日
                  民事第一庭    法　官　熊志強
以上正本係照原本作成。
如對本判決上訴，須於判決送達後20日內向本院提出上訴狀。如
委任律師提起上訴者，應一併繳納上訴審裁判費。
中　　華　　民　　國　　111 　年　　10 　月　　14　　日
                                書記官　蔡斐雯
　　　　　　　　　　　　　　　　

附表1：            土地：            土地坐落       面積 (平方公尺)   權利範圍  縣市 鄉鎮 市區 段 小段  地號       臺北市 大安區 懷生段 三  532  346   公同共有10分之1  建物：            建號 建物 門牌 基地 坐落 建築式樣主要建築材料及房屋層數  建物面積（平方公尺）      權利範圍      層次面積    附屬建物用途及面積   1455 臺北市○○區○○○路○段000巷00號4樓 臺北市○○區○○段○○段000地號 鋼筋混凝土造5層樓  總面積： 105.05 4層： 105.05    陽台： 18.64   公同共有1分之1 


附表2：            土地：            土地坐落       面積 (平方公尺)   權利範圍  縣市 鄉鎮 市區 段 小段  地號       新北市 新店區 中正段   480  112.13   公同共有4分之1  建物：            建號 建物 門牌 基地 坐落 建築式樣主要建築材料及房屋層數  建物面積（平方公尺）      權利範圍      層次面積    附屬建物用途及面積   1324 新北市○○區○○街00巷0號3樓 新北市○○區○○段000地號 加強磚造4層樓  總面積： 66.55 3層： 66.55    陽台： 15.36   公同共有1分之1